【裁判字號】    95,重訴,110
【裁判日期】    970124
【裁判案由】    殺人
【裁判全文】
臺灣高雄地方法院刑事判決             95年度重訴字第110號
公  訴  人  臺灣高雄地方法院檢察署檢察官
被      告  丙○○
選任辯護人  秦德進律師
            洪世崇律師
上列被告因殺人案件，經檢察官提起公訴（95年度偵字第20739
號），本院判決如下：
    主  文
丙○○因過失致人於死，處有期徒刑壹年肆月，減為有期徒刑捌
月。
    事  實
一、緣丙○○與其同居人丁○○，於民國95年4 月21日未婚生下
    一子詹○○（真實姓名年籍詳卷），同年5 月5 日丙○○與
    丁○○分手後，詹○○即交由丙○○及丙○○之母乙○○共
    同照料，照顧方式為白天由乙○○負責照料詹○○，晚上乙○○外出上班後，換由丙○○負責照顧。同年7 月18日晚上
    6 時許，丙○○於飲酒後，與詹○○一起躺臥於其位於高雄
    縣鳳山市○○路○ 段379 號5 樓住處之客廳沙發上睡覺，迨
    至是日晚上9 時許，丙○○因感覺有寒意而醒來，其因擔心
    詹○○著涼，乃將詹○○抱至房間之床上，並拿起放在床上
    之大棉被為詹○○蓋上，其因仍有酒意乃又返回客廳睡覺，
    丙○○本應注意詹○○出生尚未滿3 個月，應隨時注意詹○○口、鼻週遭有無可能遭棉被阻塞無法呼吸而有窒息死亡之
    虞，依當時並無不能注意之情形，竟疏未注意，將詹○○獨
    自留於房間睡覺後，自顧於客廳睡覺而未能隨時起身注意詹
    ○○之狀況，嗣因不詳原因，詹○○之口鼻遭該棉被阻塞，
    丙○○未能及時加以排除，致詹○○因無法呼吸而窒息死亡
    。嗣丙○○於翌（19）日凌晨1 時30分許起身查看時，發現
    詹○○有異狀，乃以電話通知其母乙○○，乙○○於同日凌
    晨2 時30分返家後報警，始將詹○○送高雄長庚紀念醫院急
    救，惟詹○○仍不治死亡。
二、經高雄縣政府警察局鳳山分局報請臺灣高雄地方法院檢察署
    檢察官偵查起訴。
    理  由
壹、證據能力部分：
一、按被告以外之人於審判外之言詞或書面陳述，除法律有規定
    者外，不得作為證據，刑事訴訟法第159 條第1 項定有明文
    。證人丁○○於警詢中所為之陳述，依首揭法條規定，原則
    上即無證據能力。此部份復為被告及其辯護人於本院準備程
    序中否認其證據能力，故無刑事訴訟法第159 條之5 同意作
    為證據之例外情形，是證人丁○○於警詢之證述，依法即無
    證據能力。
二、被告以外之人於審判外之言詞或書面陳述，除法律有規定者
    外，不得作為證據；又被告以外之人於審判外之陳述，雖不
    符合同法第159 條之1 至第159 條之4 之規定，但經當事人
    於審判程序同意作為證據，法院審酌該言詞陳述或書面陳述
    作成時之情況，認為適當者，亦得為證據。當事人、代理人
    或辯護人於法院調查證據時，知有第159 條第1 項不得為證
    據之情形，而未於言詞辯論終結前聲明異議者，視為有前項
    之同意，刑事訴訟法第159 條第1 項及第159 條之5 分別定
    有明文。查證人乙○○於警詢所為之陳述，對被告之案件而
    言，雖屬傳聞證據，惟當事人於原審及本院審理中均表示同
    意作為證據方法而不予爭執，且迄至言詞辯論終結前亦未再
    聲明異議，本院審酌上開證據資料製作時之情況，尚無違法
    不當及證明力明顯過低之瑕疵，亦認為以之作為證據應屬適
    當，故揆諸前開規定，爰逕依刑事訴訟法第159 條之5 規定
    ，認證人乙○○於警詢之陳述有證據能力。
三、按被告以外之人於偵查中向檢察官所為之陳述，除顯有不可
    信之情況者外，得為證據，刑事訴訟法第一百五十九條之一
    第二項定有明文。查證人乙○○、丁○○於偵查中檢察官訊
    問時就被告之本案待證事實，業經具結而證述，該證詞且無
    何顯有不可信之情況，而被告及選任辯護人對於該項證據之
    證據能力亦無意見，並同意作為證據，自有證據能力。
四、再按法院或檢察官得囑託醫院、學校或其他相當之機關、團
    體為鑑定，或審查他人之鑑定，並準用第203條至第206條之
    1 之規定；其須以言詞報告或說明時，得命實施實施鑑定或
    審查之人為之，刑事訴訟法第208條第1項有明文規定。又法
    院或檢察官依刑事訴訟法第208條第1項前段規定囑託鑑定機
    關實施鑑定所為之書面報告（參照刑事訴訟法第206條第1項
    規定），依現行刑事訴訟法第 159條修正立法理由之說明，
    核屬該條所稱之「除法律有規定者外」之範圍，為傳聞之例
    外，應具有證據能力，是以若受囑託之機關之鑑定結果實質
    上符合待證事實需求，該鑑定結果自有證明力。故卷附之臺
    灣高雄地方法院檢察署法醫驗斷書及法務部法醫研究所（95
    ）法醫所醫鑑字第1486號鑑定書，或係臺灣高雄地方法院檢
    察署法醫或為法醫研究所受檢察官囑託鑑定所為之書面報告
    ，依上揭說明，暨被告及辯護人均未爭執其證據能力，是該
    驗斷書及鑑定書有證據能力。復查卷附之勘驗筆錄、相驗屍
    體證明書，係檢察官依其執行相驗屍體職務時就被害人死因
    所製作之職務上證明文書，查無「顯有不可信之情況」，依
    刑事訴訟法第159 條之4 第1 款之規定，該等文書應有證據
    能力。
五、又按一般人在日常生活中，因為傷痛或其他身體不適之徵狀
    ，到醫療院所就診而非訴訟目的就醫，醫生在例行性診療過
    程對病患所為醫療行為後出具之診斷證明書，而醫生為從事
    業務之人，於通常醫療過程所製作之證明文書，固應屬刑事
    訴訟法第159 之4 第2 款所稱之證明文書。惟一般人傷害成
    傷為提告訴到醫院就診，醫生為其治療，應病患之要求並出
    具之診斷證明書，該診斷證明書所記載之內容，具有個案之
    性質，應屬被告以外之人審判外之陳述，為傳聞證據。本件
    被害人詹清宇於95年7 月19日之高雄長庚紀念醫院院診斷證
    明書明書，係被告發覺詹○○無呼吸而將詹○○宇送至醫院
    就診治，請醫生為其治療，而要求醫生出具之診斷證明書，
    固均屬證人審判外之陳述，為傳聞證據，雖無刑事訴訟法第
    15 9條之1 至第159 條之4 或其他規定之傳聞證據例外情形
    ，然因被告及其選任辯護人對該診斷證明書，均未聲明異議
    而為本案言詞辯論，依刑事訴訟法第159 條之5 第2 項之規
    定，本院審酌該證據作成之情況，認為適當，自得作為證據
    。
六、再者卷附之相驗照片、現場蒐證照片等，均係以機械之方式
    所留存之影像，非屬供述證據，無傳聞證據法則之適用，復
    經當事人及辯護人同意作為證據，又該等照片與被告本案犯
    行具有關聯性，故亦有證據能力。
貳、實體部分：
一、訊據被告丙○○固不否認於上揭時、地幫被害人詹○○覆蓋
    扣案之大棉被及詹○○因遭扣案之棉被覆蓋口鼻致窒息死亡
    等情，然矢口否認有何過失致死犯行，辯稱：伊不知道被害
    人詹○○會被大棉被蓋住口鼻而導致窒息死亡，伊係因怕被
    害人詹○○會感冒，所以才幫被害人詹○○覆蓋扣案之棉被
    云云。
二、經查：
  (一)被告與被害人詹○○係父子關係，被害人詹○○平日由被告
    及被告之母乙○○共同照料，照顧方式為白天由乙○○負責
    照料被害人詹○○，晚上乙○○外出上班後，換由被告負責
    照顧。95年7 月18日晚上6 時許，被告於飲酒後，與被害人
    詹○○一起躺臥於其位於高雄縣鳳山市○○路○ 段379 號5
    樓住處之客廳沙發上睡覺，迨至是日晚上9 時許，丙○○因
    感覺有寒意而醒來，其因擔心被害人詹○○著涼，乃將被害
    人詹○○抱至房間之床上，並拿起放在床上之大棉被為被害
    人詹○○蓋上，之後其又返回客廳睡覺，至翌（19）日凌晨
    1 時30分許被告起身查看，發現被害人詹○○有異狀，經將
    被害人詹○○宇送醫急救，惟被害人詹○○仍因窒息不治死
    亡等情，業據被告於警詢、偵訊及本院審理中坦承不諱，並
    經證人乙○○於本院審理時具結證述綦詳，復有高雄長庚紀
    念醫院96年1 月31日（96）長庚院高字第612943號函附被害
    人詹○○病歷資料、高雄長庚紀念醫院診斷證明書、臺灣高
    雄地方法院檢察署相驗屍體證明書、法醫驗斷書、相驗照片
    等在卷可稽。
  (二)本件被害人詹○○之死因，經法務部法醫研究所解剖鑑定結
    果，認係因棉被覆蓋外部呼吸道阻塞窒息死亡，有法務部法
    醫研究所（95）法醫所醫鑑字第1486號鑑定書、96年7 月23
    日法醫理字第0960001220號函各一份在卷可稽。
  (三)查被害人詹○○係於95年4 月21日出生之嬰兒，有警詢筆錄
    及相驗資料在卷足憑，案發當時為未滿3 月之嬰兒，缺乏獨
    立謀生及照顧自己之能力。且按新生嬰兒因發育未臻健全，
    遇有病痛或身體不適等現象，亦無法以言語表達其意，凡事
    均須仰賴他人代為照護，負責照顧之人自應經常處於精神警
    覺之狀態，以期因應可能發生之各種狀況，而為妥善之處理
    ，且未滿3 月之嬰兒在睡覺時如被大棉被阻塞口鼻時，無法
    自行排除而自行保持呼吸通暢，應隨時注意嬰兒口、鼻週遭
    有無可能遭大棉被阻塞無法呼吸而有窒息死亡之虞，此均為
    一般父母或從事嬰兒照護之人所應知悉之重要事項。查被告
    於95年7 月18日晚上9 時許，將被害人詹○○獨自放在房間
    睡覺後，旋即返回客廳睡覺，被告既已明知照護嬰兒需隨時
    保持警覺，卻將被害人詹○○獨留在房間內，逕自在客廳睡
    覺，嗣因熟睡而未能察覺被害人詹○○遭大棉被覆蓋口鼻而
    阻塞之情事，以致無從及時妥善處理，且衡諸被告並無不能
    注意之情形，詎其應注意、能注意而疏未注意，進而造成被
    害人詹○○窒息死亡之事實，是被告顯有過失，足堪認定。
    又被害人詹○○係遭扣案之棉被阻塞口鼻致窒息死亡，其死
    亡與被告之過失間，有相當因果關係，亦可認定。
  (四)綜上，本件因被告過失致被害人詹○○死亡之事證明確，犯
    行堪以認定，應依法論科。
三、核被告所為係犯刑法第276 條第1 項之過失致人於死罪。公
    訴意旨認被告係犯刑法第271 條第1 項之殺人罪，尚有未合
    （理由詳後）。又刑事訴訟法第300 條所定科刑之判決，得
    就起訴之犯罪事實，於社會基本事實同一之情形下，變更檢
    察官所引應適用之法條，而所謂同一社會基本事實，非謂罪
    名或犯罪之構成要件同一，亦非謂全部事實均須一致，而應
    視檢察官請求確定其「具有侵害性之基本社會事實」是否同
    一而定，並以犯罪構成要件有無「罪質上之共通性」為具體
    判斷之標準，最高法院92年度台上字第1586號判決意旨足資
    參照。本件檢察官起訴認定被告基於殺人之故意，以扣案之
    大棉被覆蓋被害人之口鼻，致被害人死亡。則無論被告係因
    過失致被害人死亡，或因以殺人之故意，以扣案之大棉被覆
    蓋被害人之口鼻，致被害人死亡，均屬「同一之具有侵害性
    之基本社會事實」，揆諸前述最高法院判決意旨，本件仍得
    依刑事訴訟法第300 條變更起訴法條。爰審酌被告身為被害
    人之父，卻疏於隨時注意被害人之狀況，致被害人遭棉被覆
    蓋口鼻而釀成不可挽回之悲劇，並斟酌被告之過失情節，與
    被害人係父子關係，及犯罪手段、方法、犯後態度等一切情
    狀，量處如主文所示之刑。又被告犯罪時間在96年4 月24日
    以前，所犯刑法第276 條第1 項之過失致人於死罪，合於中
    華民國96年罪犯減刑條例所定減刑規定，爰依該條例第2 條
    第1 項第3 款、第7 條規定，減其宣告刑2 分之1 。
四、公訴意旨雖以：被告與丁○○分手後，為求與丁○○復合，
    多次向丁○○威脅稱：「如不願復合，便要將詹○○送予他
    人」等語。嗣於同年7 月18日上午10時許，飲酒後，先以電
    話留言恫嚇丁○○稱：若不回去照顧小孩，則將失去一個小
    生命，若回去，可以挽救一個小生命等語；復於同日晚上9
    時許，在其上開住所，基於殺人之犯意，以平常大人覆蓋之
    大棉被覆住被害人詹○○口鼻，造成被害人詹○○窒息死亡
    ，因認被告所為係犯刑法第271 條第1 項之殺人罪嫌等語。
  (一)按犯罪事實應依證據認定之，無證據不得認定犯罪事實。刑
    事訴訟法第154 條第2 項，定有明文。次按事實之認定，應
    憑證據，如未能發現相當證據，或證據不足以證明，自不能
    以推測或擬制之方法，以為裁判基礎（最高法院40 年 臺上
    字第86號判例參照）。認定犯罪事實所憑之證據，雖不以直
    接證據為限，間接證據亦包括在內，然而無論直接證據或間
    接證據，其為訴訟上之證明，須於通常一般之人均不致有所
    懷疑，而得確信其為真實之程度者，始得據為有罪之認定，
    倘其證明尚未達到此一程度，而有合理之懷疑存在而無從使
    事實審法院得有罪之確信時，即應由法院為諭知被告無罪之
    判決（最高法院76年臺上字第4986號判例參照）。刑事訴訟
    法第161 條已於91年2 月8 日修正公布，修正後同條第1 項
    規定：檢察官就被告犯罪事實，應負舉證責任，並指出證明
    之方法。因此，檢察官對於起訴之犯罪事實，應負提出證據
    及說服之實質舉證責任。倘其所提出之證據，不足為被告有
    罪之積極證明，或其闡明之證明方法，無從說服法官以形成
    被告有罪之心證，基於無罪推定之原則，自應為被告無罪判
    決之諭知（最高法院92年度臺上字第128 號判例參照）。
  (二)公訴意旨認被告涉犯刑法第271 條第1 項之殺人罪，無非係
    以(1)被告之供述；(2)證人丁○○之證述；(3)檢察官相驗屍體
    證明書、法醫驗斷書、法務部法醫研究所鑑定書、相驗照片
    、現場蒐證照片；(4)現場模擬光碟及勘驗筆錄；(5)扣押筆錄
    、扣押物品目錄表及扣案之大棉被1 條等，為其論據。
  (三)訊據被告堅決否認有何殺人之犯行，辯稱：伊於95年7月18
    日上午10時許，因酒醉在睡覺，並沒有打電話留言給丁○○
    恫嚇稱會失去一條小生命等語。選任辯護人為被告辯護稱：
    (1)被告對被害人詹○○疼愛有加，並無殺害被害人詹○○之
    動機；(2)被告並未於丁○○所指稱之95年7 月18日上午10時
    ，在丁○○所使用之行動電話裡留言；(3)扣案之棉被材質尚
    屬輕軟，以之暫時為被害人詹○○禦寒之用，尚無不合理之
    處，尚難遽以被告以大人使用之扣案棉被為被害人詹○○蓋
    用即認被告有殺人之犯意，各等語。
  (四)經查：
    1.被害人詹○○因遭扣案大棉被覆蓋口鼻而窒息死亡乙節，
      已如前述，並經檢察官至現場勘驗模擬認定無訛，有現場
      模擬光碟及勘驗筆錄在卷及大棉被1 條扣案可佐，此部分
      之事實可認定。
    2.證人丁○○於偵訊時證稱：「（7 月18日被告有恐嚇你？
      ）他電話錄音留言給我說若我不回去帶小孩，會失去一條
      小生命。於早上10點多時。若我回去就可以挽救一條小生
      命。」（95年8 月17日偵訊筆錄參照）、於本院審理時證
      稱：「（你在警局時說95年7 月17日下午五、六點時有接
      到丙○○留言及隔天上午十點接到丙○○留言？）對。（
      就你印象所及，是否還記得被告於95年7 月17日下午五、
      六點及隔天上午十點丙○○留言的內容？）第一通留言被
      告說他有喝酒，第二通留言時，被告也是喝了酒的狀態，
      被告留言要求我回去，如果我不回去的話，就會失去一條
      生命。」（參本院96年10月4 日審判筆錄），而依證人丁○○所述：「（聽完這二個留言後，有無打電話與丙○○
      聯絡？）沒有，我直接把留言刪除了。」，該通留言既已
      刪除，是僅能以證人丁○○之證詞來證明上開留言之真偽
    3.證人丁○○於本院審理時證稱：「（被告問：我因為本案
      被羈押期間，你是不是幾乎每天都去看守所看我？）證人
      丁○○搖頭。」，然經本院向臺灣高雄看守所調閱被告自
      年8 月4 日至96年2 月12日羈押期間之接見登記表，發現
      證人丁○○曾多次至高雄看守所與被告會面，亦曾多次送
      東西至高雄看所守給被告，接見紀錄表上甚且記載丁○○
      與被告之關係是「夫妻」，有臺灣高雄看守所96年10月24
      日高所戒字第096900 3310B號函所附之接見登記表可憑，
      是證人丁○○證稱於被告因本件殺人案被羈押期間未曾去
      看守所與被告會面云云，顯與事實不符，則證人丁○○就
      本案所言之真實性如何，已堪存疑。
    4.又，證人丁○○證稱：「（你還記得被告到底是撥打你哪
      壹支電話？）0000000000是我備用的行動電話，00000000
      00、00000000 00 被告都有打過。他先打哪壹支，我不記
      得了。（000000 0000 這支行動電話，你現在還有無在使
      用？）有。（你使用的上開三支行動電話，被告是否都知
      道？）被告只知道0000000000、0000000000。（你在警局
      說被告於95年7 月17日是用0000000 打到你0000000000行
      動電話，如何知道0000000 是被告住處管理室的電話？）
      我有輸入在我的手機電話簿裡面，我在0000000000、0000
      000000這二支電話裡面，都有輸入被告住處管理室的電話
      。（你在警局說95年7 月17日被告是打到你0000000000的
      電話，你是否能夠確定？）我不太確定，因為被告都曾打
      過0000000000、0000000000等2 支電話。」（參本院96年
      10月4 日審判筆錄），可知依證人丁○○所述，被告於95
      年7 月18日上午10時許，可能係撥打其所使用之00000000
      00、0000000000，並在語音信箱裡留言，然經本院及檢察
      官分別向中華電信股份有限公司（下稱中華電信）、遠傳
      電信股份有限公司（下稱遠傳電信）、台灣大哥大股份有
      限公司（下稱台灣大哥大）查詢0000000 、0000000000、
      0000000000等3 支電話自95年7 月18日至97月19日之雙向
      通聯紀錄，並經中華電信、遠傳電信及台灣大哥大回覆在
      卷，經本院依證人丁○○所證述之被告在其行動電話言音
      箱中留言之時間與前述雙向通聯紀錄相比對結果，發現最
      符證人丁○○說法的是95年7 月18日上午9 時10分許15秒
      許，證人丁○○使用之0000000000行動電話發話方有顯示
      「222 」訊息，而經本院向遠傳電信函查「222 」代表之
      涵義，經遠傳電信回覆稱：「222 」訊息係代表系統發送
      語音信箱之訊息予受話方之紀錄，若受話方顯示「222 」
      係指用戶聽取語言信箱，有遠傳電信股份有限公司96年10
      月30日遠傳（企營）字第09611004547 號函附卷足據，是
      依上開雙向通聯紀錄以觀，僅能證明95年7 月18日上午9
      時10分15秒許曾有人在證人丁○○使用之0000000000行動
      電話之語音信箱留言，尚難證明前述留言係被告以其住處
      管理室之0000000 號電話所發出。況，觀諸卷附被告住處
      管理室0000000 號電話雙向通聯紀錄，於證人丁○○所稱
      之95年7 月18日上午10時許，0000000 號電話並未有與證
      人丁○○所使用之0000000000、0000000000行動電話通聯
      之紀錄，則被告是否曾使用0000000 號電話留言至證人丁○○使用之0000000000、0000000000行動電話，顯有疑義
      。
    5.再者，丁○○證稱：「‧‧‧（你是否認為沒有異常狀況
      ，所以就沒有回電？）因為我知道他喝酒，我以為那是醉
      話。‧‧‧（當你聽到被告第二通留言，如何知道被告有
      喝酒？）因為被告喝酒後，會亂、魯（台語）。（當時被
      告講話的語氣是否有亂、魯（台語）的狀況？）有。‧‧
      ‧我不會形容，但我聽得出來被告已經喝醉酒。（被告第
      二通留言提到會失去一條生命，是否知道他在說什麼？）
      我以為他在說醉話。」（本院96年10月4 日審判筆錄參照
      ），是縱認證人丁○○所述被告曾留言至其所使用之行動
      電話，且亦曾稱「如果不回去的話，就會失去一條生命。
      」等語為真，然此亦係被告於酒醉狀態所言，況證人丁○○亦證實：「若他（指被告）喝酒，他就不清楚他在做什
      麼，他清醒後一概不承認。」（95年8 月17日偵訊筆錄）
      ，實尚難以被告酒後之囈語，逕認其有殺害被害人詹○○
      之犯意。
    6.公訴意旨認案發當時為7 月之夏天，且被告住處房間內又
      未裝設冷氣，實無必要為被害人詹○○蓋大棉被之必要，
      因認被告確有殺害被害人詹○○之犯意等語。查，案發當
      時雖時值夏天，且房間內未裝設冷氣，待在這樣的環境中
      ，衡情有可能感覺酷熱，然每個人對溫度之感受不一，難
      以一概而論，而被告供稱：「我覺得天氣微涼，怕小孩感
      冒，‧‧所以拿棉被來蓋」（95年8 月17日偵訊筆錄）、
      「我找不到小孩子的毛毯，才幫他蓋大棉被，因為怕小孩
      子感冒很麻煩。」（本院95年11月16日訊問筆錄）各等語
      ，況被害人詹○○出生未滿3 月，已如前述，苟真染上感
      冒，照顧起來會很麻煩，是被告為怕被害人詹○○感冒而
      幫被害人詹○○蓋扣案之大棉被，應僅係出於避免麻煩之
      舉措罷了，要難遽以認定被告有使用扣案之大棉被殺害被
      害人之犯意。
    7.綜上所述，公訴意旨所指事證，經本院一一審酌，均不能
      使本院形成被告有殺人故意之確信。此外，卷內亦無其他
      積極事證，足資認定被告有殺人之直接或間接故意。依上
      開說明，自不能以被告可能有殺人故意，即據以認定被告
      有殺人故意。公訴意旨所指被告有殺人故意一節，應屬不
      能證明。準此，既不能證明被告有殺人故意，即與刑法第
      271 條第1 項之殺人罪，犯罪構成要件有間，不能成立該
      罪。公訴意旨認被告應論以殺人罪，即有未洽，惟社會基
      本事實同一，起訴法條應予變更。
據上論斷，應依刑事訴訟法第299 條第1 項前段、第300 條，刑
法第276 條第1 項，中華民國96年罪犯減刑條例第2 條第1 項第
3 款、第7 條，判決如主文。
本案經檢察官甲○○到庭執行職務。
中    華    民    國    97    年    1     月    24    日
                  刑事第十庭    審判長法  官  何秀燕
                                      法  官  顏銀秋
                                      法  官  林揚奇
以上正本證明與原本無異。
如不服本判決應於收受本判決後10日內向本院提出上訴書狀，並
應敘述具體理由，如未敘述上訴理由者，應於上訴期間屆滿後20
日內補提理由書狀於本院（均須按他造當事人之人數附繕本）「
切勿逕送上級法院」。
中    華    民    國    97    年    1     月    24    日
                                      書記官  李玉霜


司法院資訊處製作；財團法人民間司法改革基金會備份。
